【裁判字號】    92,重上國,5
【裁判日期】    921001
【裁判案由】    國家賠償
【裁判全文】
臺灣高等法院民事判決                              九十二年度重上國字第五號
    上  訴  人    甲○○
    共 同 訴訟
    代  理  人    王淑琍律師
    複  代理人    廖信憲律師
    被  上訴人    台北市政府環境保護局
    法定代理人    陳永仁
    被  上訴人    台北市政府工務局公園路燈管理處
    法定代理人    楊綱
    被  上訴人    台北市政府工務局養護工程處
    法定代理人    羅俊昇
    被  上訴人    台北市政府工務局建築管理處
    法定代理人    劉哲雄
    被  上訴人    台北市政府建設局
    法定代理人    林聖忠
    右五人共同
    訴訟代理人    顧立雄律師
右當事人間請求國家賠償事件，上訴人對於中華民國九十二年一月七日台灣台北地方
法院九十一年度重國字第九號第一審判決提起上訴，經本院於九十二年九月四號言詞
辯論終結判決如左：
    主      文
上訴駁回。
第二審訴訟費用由上訴人負擔。
    事      實
甲、上訴人方面：
壹、聲明：
一、原判決於左列第二、第三項聲明之範圍內廢棄。
二、右廢棄部分，被上訴人應連帶給付上訴人丁○○（減縮為）新台幣（下同）七百
    六十九萬零一百九十三元及自起訴狀繕本送達翌日起至清償日止，按週年利率百
    分之五計付利息。
三、被上訴人應連帶給付上訴人甲○○、乙○○、丙○○（減縮為）各三百一十四萬
    一千零八十九元及自起訴狀繕本送達翌日起至清償日止，按週年利率百分之五計
    付利息。
貳、陳述：除與原判決記載相同者外，補稱略以：
一、國家賠償請求權二年之短期消滅時效，應以請求權人「實際知悉」損害及賠償義
    務人時起算：
  (一)按國家賠償法第八條第一項雖規定所謂「知有損害」，乃指知有損害、賠償義務
    人及該事情為侵權行為，最高法院七十二年台上字第七八號判例、九十年度台上
    第一九六二號判決及九十一年度台上字第七七號判決分別闡釋綦詳。故原審認定
    只須上訴人知有損害即為時效起算時點於法明顯不符。
  (二)次依國家賠償法施行細則第三條之一規定，該法第八條第一項所稱「知有損害」
    ，須知有損害事實及國家賠償責任之原因事實。換言之，請求權人不僅須知自己
    受有損害，而且須知其受有損害係由於公務員執行職務行使公權力時之故意或過
    失不法行為，或怠於執行職務所造成，或由於公有公共設施設置或管理有欠缺所
    致，因此，若請求權人僅知其受有損害，即與所謂「知有損害」之要件不符，兩
    年之消滅時效即無從開始起算。再者，請求權人僅知其損害係因機關之行為導致
    ，但機關之行為曾經其他有權機關認為合法，惟嗣經推翻其合法性，而改認定為
    不法者，仍應以嗣後改認定為不法之時，開始起算兩年之時效期間（最高法院九
    十年台上字第一九六二號判決參照）。且依最高法院見解，「知悉賠償義務人」
    乃指明知、實際知悉或確知（最高法院八十八年台上字第六六號判決、六十一年
    第四次民事庭會議決議、四十六年台上字第三四號判例），如賠償義務人尚待機
    關鑑定，於鑑定結果尚未確定前，仍不得謂被害人已知悉損害係基於侵權行為或
    賠償義務人，而為時效之起算。本件前後歷經數個鑑定機關鑑定，偵審所援鑑定
    依據均不相同，連專職司法機關都無法僅依一個鑑定結果為認事用法之依據，上
    訴人等實無法確知核機關應負起賠償義務。終至九十一年五月二十八日行政院公
    共工程委員會之鑑定意見出爐，上訴人等始知悉系爭事件國家賠償責任之原因事
    實概況，上訴人於同年八月十六日提起本件訴訟，於法並無不合。原審顯對「知
    悉國家賠償責任之原因事實」之要件漏未審酌。
  (三)又國家賠償法第九條第四項之規定，應限於被害人「知悉國家賠償責任之原因事
    實」，僅不知賠償義務機關為何方得適用之，本件自始均在確認責任原因之情形
    ，顯無適用該條之餘地。況該條之制定明顯於法與事實均有不合，蓋因國家賠償
    責任之有無仍以賠償機關有賠償義務為前提，縱使依該條規定經「指定」賠償義
    務機關或以上級機關為賠償義務機關提起國家賠償訴訟，訴訟進行中，如經法院
    調查結果，該機關並無責任原因，而訴訟程序所經時間勢必持續累積至請求權時
    效之進行，如此被害人之權利如何獲得實現？故該法條之適用應嚴格限縮以保障
    被害人之權益始符國家賠償制定之目的。原審於責任原因不明之情形下，強求上
    訴人等應依該法請求主管機關確定賠償義務人，適用法律顯有不當。
  (四)況且提出第一個國家賠償請求時，上訴人等充其量僅懷疑被上訴人環保局之員工
    有職務懈怠之情形，或為事故發生之原因，未認知其他機關亦有責任，並無「不
    能依第九條第一項至第三項確定賠償義務機關」之情形，故本件不應適用國家賠
    償法第九條第四項規定。
  (五)再者依國家賠償法第十條規定，國家賠償必須遵守協議先行之程序，則基於協議
    之一造為行政機關及其公法之屬性，行政程序法之相關規定自然有其適用。而「
    行政行為，應依誠實信用方法為之，並應保護人民正當信賴。」行政程序法第八
    條定有明文。本件各被上訴人之主管機關台北市政府法規會先以責任認定應待法
    院判決確定為由，將兩造之國賠審議程序暫擱，旋以口頭或書面教示上訴人等及
    同災害、同議程之受害鄰居趙樹良謂「『本案暫擱，俟法院判決確定後再提會審
    議』：：似無國家賠償法第八條第一項前段：賠償請求權，自請求權人知有損害
    時起，因二年間不行使而消滅時效之適用」等語，並副本知會被上訴人環保局，
    後再稱需賴第三機關鑑定始能確認責任原因，並每年召開審前會議探究責任所在
    ，另高等法院刑事庭審理過程中，被上訴人訴訟代理人請求再送第三機關鑑定，
    上訴人為求事實真相之釐清而表同意，遂再委請行政院公共工程委員會鑑定，已
    足使上訴人等形成信賴其「會於行政院工程會鑑定結果出爐後依法由應負賠償責
    任之機關負賠償之責」，上訴人遂靜待鑑定而未冒然提起訴訟，故於該鑑定結果
    尚未出爐前，不得謂時效已開始計算。今被上訴人等一反當初之教示與指導，罔
    顧上訴人等值得保護之信賴，翻異前詞，實與公法上之「誠實信用原則」、「信
    賴保護原則」及訴訟法上之「誠信原則」、「禁反言原則」等相違。其關於時效
    之抗辯應受上開法則之拘束而無可採。
  (六)至於台北市政府法規委員會出具予趙樹良先生北市賠三字第八八二○三八六五○
    ○號函，因趙樹良與上訴人同為該次水患之受災戶，受害情形係本於同一事實及
    法律上之原因，且為鄰居，除委託同一代理人，亦陳請同一民代協助處理，復以
    該會承辦人員亦口頭教示，故上訴人等信而不疑，值得保護；況「行政行為，非
    有正當理由不得為差別待遇」為行政程序法第六條所明定。上訴人等對於損害賠
    償請求權之行使及信賴被上訴人機關有誠意處理賠償事宜之情節，與趙樹良並無
    二致，自應為相同之處理。且該函件內容，亦有「認定國家賠償之原因事實不明
    ，請求權時效本無從起算」之含意，與上訴人等前揭「知有損害」始點之主張若
    合符節，益證被上訴人等所為時效抗辯於法無據。
  (七)退萬步言，縱認上訴人對於被上訴人環保局提出國家賠償部分已罹時效，然對於
    其他被上訴人機關應負責之部分（尤其是被上訴人公園路燈工程管理處對於閘門
    管理之疏失），則因上訴人等事後於九十一年五月二十八日行政院工程會鑑定報
    告中知悉，上訴人等提起本件請求並未罹於時效。
  (八)至於原審所言如須待請求權人確知真正賠償義務人後才開始起算時效，則將使時
    效之起算繫於請求權人主觀之不確定因素，請求權人可任意決定時效是否起算云
    云。惟按國家賠償法第八條第一項所規定之國家損害賠償請求權消滅時效期間，
    係參考民法第一百九十七條第一項之體例而設之規定，二年之消滅時效期間，自
    請求權人知有損害時起算；五年之消滅時效期間，則自損害發生時起算，不論請
    求權人是否知有損害及賠償義務人，純以客觀上發生損害之時為起算點。換言之
    ，即便二年之消滅時效時間所謂知有損害係取決於請求權人主觀之不確定因素，
    惟既仍受五年之限制，自無消滅時效期間無從起算之虞。
二、本件國家賠償請求權二年之短期消滅時效，亦非以上訴人知悉水利技師工會之鑑
    定報告時起算：
  (一)依水利技師鑑定報告內容觀之，上訴人充其量只能知悉有國家賠償責任之原因事
    實存在，無法知悉究竟哪一機關為本件之賠償義務機關，故依前揭最高法院見解
    ，本件二年短期消滅時效自不得以上訴人知悉該鑑定報告時起算。
  (二)上訴人雖於八十八年八月十六日向被上訴人環保局請求國家賠償，係因台灣士林
    地方法院檢察署依據水利技師公會之鑑定報告及其調查之證據，顯示本件就公務
    員部分係環保局之官員怠於執行職務而釀成水患，而於八十七年八月十日對之提
    起公訴，詎環保局委託台灣省水土保持技師公會鑑定，並於八十八年六月四日所
    提出之「台北市內湖區○○○○街水患災害與箱涵堵塞之關係鑑定報告」（下稱
    水保技師鑑定報告）之鑑定結果卻認為本件之水患應與環保局無涉，上訴人實際
    上無法確知環保局是否為本件之賠償義務機關，惟為免環保局以消滅時效之期間
    屆滿為由而拒絕賠償，僅能先以該機關為賠償義務機關而踐行協議先行程序。
  (三)探究本件災害發生原因及責任歸屬之相關鑑定報告，共計有五份鑑定報告，惟各
    個鑑定機關之鑑定結果不盡相同甚至南轅北轍，上訴人如欲從其中確知本件之賠
    償義務機關，無異緣木求魚而不可得，則本件二年之短期消滅時效，根本無從起
    算。原審雖認為上訴人可依國家賠償法九條第四項之規定確定賠償義務機關一節
    ，惟國家賠償法係採國家責任機關賠償制度，亦即雖以國家為賠償主體，但仍以
    各級行政機關為賠償義務人，因此請求權人須知悉賠償義務機關方得行使權利，
    如認國家賠償法第九條第四項確認賠償義務機關之方法係強行規定，則上級機關
    所確定之賠償義務機關並非實際責任歸屬之機關時，請求權人之權利終將無從實
    現，就本件言，因案情繁複，涉及之賠償義務機關可能不在少數，若任由上級機
    關加以認定，難保其不會認定錯誤，以非實際責任歸屬之賠償義務機關為賠償義
    務人，屆時上訴人縱踐行該程序，亦有無法確知實際賠償義務機關之虞。
三、本件因有諸多鑑定報告，致上訴人起訴時迄今仍無法知悉確實之賠償義務機關，
    故二年之消滅時效雖無法起算，惟鑒於五年之長期消滅時效將於九十一年八月十
    七日屆滿，遂於九十一年八月十六日期起本件訴訟，並依各鑑定報告臚列可能之
    機關為請求之對象，故本件之起訴並未罹於五年之長期消滅時效。
參、證據：除援用第一審所提證據外，補提最高法院判決兩則、法務部3.20.法律
    字第五二二六號函及台灣省水土保持技師公會鑑定報告節本各一份為證。
乙、被上訴人方面：
壹、聲明：
一、上訴駁回。
二、如受不利之判決，被上訴人願供擔保請准免為假執行
貳、陳述：除與原判決記載相同者外，補稱略以：
一、國家賠償請求權短期消滅時效之起算不以知悉賠償義務機關為要件：
  (一)國家賠償法第八條第一項與民法第一百九十七條第一項之適用關係：
    1.觀國家賠償法第八條第一項規定，國家賠償請求權短期消滅時效之起算僅為知
      悉損害乙項要件，與民法第一百九十七條第一項規定之侵權行為賠償請求權短
      期消滅時效起算包括知悉損害及知悉賠償義務人兩項要件尚有不同。所謂知有
      損害，國家賠償法施行細則第三條之一規定：「本法第八條第一項所稱知有損
      害，須知有損害事實及國家賠償責任之原因事實。」
    2.依據國家賠償法第五條規定，國家賠償法若有特別規定，即應優先適用該法之
      規定。因此，關於國家賠償請求權之短期消滅時效，國家賠償法既於第八條第
      一項明文規定不以知悉賠償義務人為要件，自應優先適用，而再無適用民法一
      百九十七條第一項之餘地，否則即失國家賠償法第八條另為規定之目的。
    3.況國家賠償法第九條第四項乃民法所無之規定，依此，請求權人只要知悉國家
      賠償責任原因事實，即得據此確定賠償義務機關，請求權已處於得行使之狀態
      ，且民法第一百二十八條規定消滅時效自請求權可行使時起算，則國家賠償請
      求權既因知悉損害事實及國家賠償責任原因事實而處於可行使之狀態，自應由
      斯時起算消滅時效期間，至為灼然。
  (二)最高法院四十六年台上字第三四號判例、七十二年台上字第七八號判例、九十年
    度台上第一九六二號判決及九十一年度台上字第七七號判決均未認國家賠償請求
    權消滅時效之起算以知悉賠償義務機關為要件：
    1.按最高法院四十六年台上字第三四號判例及七十二年台上字第七八號判例，乃
      係民事上侵權行為事件，並非國家賠償請求事件，故上訴人執該等判例主張提
      起國家損害賠償請求權之消滅時效應以請求權人實際知悉損害及賠償義務人時
      起算云云，自無足採。
    2.另前揭判例係針對「知有損害」之意義而解釋，認為知有損害包括知悉損害之
      原因事實乃侵權行為責任事實，其絕未認為知有損害包括知悉賠償義務人，且
      知悉賠償義務人之要件既已於民法第一百九十七條第一項設有規定，前揭判例
      自無須另予闡釋，故前揭判例不認所謂知有損害包括知悉賠償義務人應十分明
      確。
    3.至於上訴人所舉最高法院九十年度台上字第一九六二號判決及九十一年度台上
      字第七七號判決亦係針對「知有損害」而解釋，認為知有損害包括知悉損害之
      原因事實乃侵權行為責任事實，核其意旨，與國家賠償法施行細則第三條之一
      規定短期消滅時效之知有損害包括知悉國家賠償責任原因事實相當，可知其真
      意亦未認國家賠償請求權短期消滅時效之起算以知悉賠償義務機關為要件。
二、無論國家賠償請求權短期消滅時效之起算是否以知悉賠償義務機關為要件，上訴
    人依前揭水利技師公會鑑定報告實不得諉為不知賠償義務機關為何：
  (一)上訴人早於收受前揭水利技師公會鑑定報告時起，即已知悉關於箱涵未清疏、箱
    涵設計不良及天然明園違建未拆除等國家賠償責任原因事實：
    1.上訴人上訴理由狀載稱：「依水利技師鑑定報告之內容觀之，上訴人充其量只
      能知悉有國家賠償責任之原因事實存在」云云，可知上訴人自承其依前揭水利
      技師公會鑑定報告非不可知悉國家賠償責任原因事實，應先敘明。
    2.關於箱涵未清疏、箱涵設計不良及天然明園違建未拆除之事實，水利技師公會
      鑑定報告已明確指出管理與維護單位有疏失之處。臺灣士林地方法院檢察署八
      十七年偵字第七二七三號起訴書亦載「：：偵查本件災害發生『原因』，固有
      ：：ｆ箱涵及大湖以至基隆河段排水設計之不當：：ｈ天然明園餐麚屬性為平
      地違建之工作物之查報、拆除職務之懈怠：：ｉ淤積未做應有之清理」。
  (二)是上訴人既已於前揭水利公會鑑定報告時起即已知悉國家賠償責任之原因事實，
    而各該原因事實係屬何機關之法定執掌及應負責範圍，本於人民之守法義務及知
    法責任，上訴人又不得諉為不知，自應認上訴人知悉賠償義務機關，故無論國家
    賠償請求權消滅時效之起算是否以知悉賠償義務機關為要件，上訴人已不得諉為
    不知賠償義務機關為何，則其於九十一年八月十六日始起訴，期間亦已逾二年。
    上訴人謂至行政院公共工程委員會工程技術委員會作成鑑定報告後時效始開始進
    行云云，自無理由。
三、國家賠償請求權消滅時效之進行不受國家賠償請求之協議程序所影響。
參、證據：援用第一審所提證據。
    理    由
一、本件被上訴人台北市政府環境保護局（下稱環保局）及台北市政府建設局（下稱
    建設局）之法定代理人已分別變更為陳永仁及林聖忠，並均經聲明承受本件訴訟
    ，核無不合，應予准許，合先敘明。
二、上訴人起訴主張：民國八十六年八月十八日溫妮颱風來襲，大溝溪與米粉溪溝渠
    於台北市內湖區○○○○街二四一號前匯合進入地下，至台北市內湖區大湖公園
    之大湖東側進水口箱涵，因被上訴人台北市政府工務局養護工程處（下稱養工處
    ）未善盡設計之義務，致設計不良，加以被上訴人台北市政府環境保護局（下稱
    環保局）為清潔大湖之義務機關，竟任令其清潔人員怠於執行清潔之工作，致大
    湖產生淤積；及被上訴人台北市政府工務局公園路燈管理處（下稱公園路燈管理
    處）為立於大湖公園閘門及該處流孔之管理機，對於上開閘門應善盡管理之責，
    竟任令其中一閘門損壞十餘年未修繕，事發當時無法及時開啟閘門，且溢流孔淤
    積未清，致前揭箱涵因淤積等原因失去排洪效用，而使洪水溢積於大湖山莊街二
    四一號前匯流處，同日五、六時起溪水更溢出該處箱涵入口路面，復以被上訴人
    台北市政府建設局（下稱建設局）在水土保育區內發放建築執照，被上訴人台北
    市政府工務局建築管理處（下稱建管處）依法應取締違建，並執行拆違建之義務
    ，竟怠而不為，使明溝溪上游天然明園得為建築、營業。適溫妮颱風帶來豪雨，
    明溝溪上游天然明園發生「潰壩效應」，瞬間洪峰夾帶土石，直衝台北市○○○
    ○街二四一號伊等住宅，並瞬間淹漫地下室，致使伊親屬卓陳青、卓朝森及卓美
    櫻溺死，並致伊住宅、傢俱及汽車毀損。伊依法請求國家賠償，或經拒絕，或經
    請求發給拒絕證書，均未獲理賠，故爰依國家賠償法第二條第二項、第三條第一
    項及同法施行細則第十八條規定，請求被上訴人等連帶賠償上訴人丁○○因此所
    受損害新台幣（下同）一千六百六十九萬零一百九十三元、上訴人乙○○、丙○
    ○、甲○○各五百一十四萬一千零八十九元之本息。（原審為上訴人敗訴之判決
    後，上訴人丁○○僅就七百六十九萬零一百九十三元、甲○○、乙○○、丙○○
    各僅就三百一十四萬一千零八十九元部分聲明不服，餘已告敗訴確定)。
    被上訴人則以：本件溫妮颱風係於八十六年八月十七日襲台，並因此導致被害人
    卓陳青、卓朝森及卓美櫻死亡，而被害人之屍體係於八十六年八月十八日發現，
    是自斯時起，上訴人已知悉損害之發生，上訴人遲至九十一年八月十六日始提起
    本件訴訟，自知有損害時起已逾二年，其國家賠償請求權自因罹於時效而消滅。
    又伊所屬公務員並未因故意或過失不法侵害人民之自由或權利，亦未怠於執行職
    務，且無公有公共設施設置或管理欠缺致人民生命、身體或財產受損害之情形，
    上訴人請求國家賠償洵無理由。另環保局前已本於社會救助之精神，補助上訴人
    慰問金、補助金等合計四百一十一萬四千零七十五元等語，資為抗辯。
三、上訴人主張：八十六年八月十八日溫妮颱風挾帶豪雨來襲，洪水溢積於台北市內
    湖區○○○○街二四一號前明溝溪及米粉溪與箱涵匯流處，同日五、六時起溪水
    更溢出大湖山莊街二四一號前箱涵入口路面，嗣明溝溪上游天然明園發生潰壩效
    應，瞬間洪峰夾帶土石，直衝大湖山莊街二四一號伊住宅，瞬間淹漫伊住處之地
    下室，致使上訴人丁○○之子女卓朝森、卓美櫻，及上訴人甲○○、乙○○、丙
    ○○之母即上訴人丁○○之配偶卓陳青溺斃，並致伊之住宅、傢俱及汽車毀損，
    伊依法請求國家賠償，或經拒絕，或經請求發給拒絕證書，均未獲理賠之事實，
    業據提出國家賠償請求書及拒絕證書影本、繼承系統表等件為證（見一審卷十頁
    至二五頁），並為被上訴人所不爭執，應堪信實。
四、至上訴人主張：被上訴人環保局為清潔大湖之義務機關，竟任令其清潔人員怠於
    執行清潔之工作，致大湖產生淤積無法排洩大水；被上訴人養工處為大湖設計機
    關，未善盡設計之義務，致設計不當無法排洩大水；被上訴人建管處依法應取締
    違建，並執行拆除違建之義務，竟怠而不為；被上訴人公園路燈管理處為大湖公
    園閘門及該處溢流孔之管理機關，對於上開閘門應善盡管理之責，竟任令該閘門
    損壞十餘年未加修繕，致事發當時無法及時開啟閘門，且溢流孔又淤積未清等，
    積水無法排洩而釀成本件災害，被上訴人應依國家賠償法第二條第二項、第三條
    第一項及同法施行細則第十八條規定，負連帶賠償責任等語，被上訴人則以前開
    情詞置辯。查：
  (一)按公務員於執行職務行使公權力時，因故意或過失不法侵害人民自由或權利者，
    國家應負損害賠償責任。公務員怠於執行職務，致人民自由或權利遭受損害者亦
    同。又公有公共設施因設置或管理有欠缺，致人民生命、身體或財產受損害者，
    國家應負損害賠償責任，國家賠償法第二條第二項、第三條第一項定有明文。又
    賠償請求權，自請求權人知有損害時起，因二年間不行使而消滅；自損害發生時
    起，逾五年者亦同，同法第八條第一項亦定有明文。而國家賠償法第八條所謂「
    知有損害」，依同法施行細則第三條之一規定，係指須知有「損害事實」及「國
    家賠償責任之原因事實」而言。依此規定，國家賠償請求權時效之起算，應以請
    求權人對損害之事實及國家賠償責任之原因事實均知悉時為準。此與民法第一百
    九十七條第一項規定請求權消滅時效之起算並以知悉賠償義務機關為要件者顯有
    不同。所謂「知有損害事實」，係指知悉權利受有損害之事實。就本件訴訟而言
    ，損害事實應係指八十六年八月十八日溫妮颱風挾帶豪雨來襲，洪峰夾帶土石，
    直衝大湖山莊街二四一號上訴人住宅，淹漫上訴人住處之地下室，致使上訴人之
    親屬卓陳青、卓朝森、卓美櫻溺斃，住宅、傢俱、汽車毀損之事實。被害人卓陳
    青、卓朝森、卓美櫻之屍體於八十六年八月十八日發現並經檢察官相驗，有檢察
    官相驗屍體報告書影本在卷可稽（見一審卷五二頁），足見上訴人於八十六年八
    月十八日知有損害之事實，應無疑義。
 (二) 至所謂「知有國家賠償責任之原因事實」，則係指知涉有國家賠償責任發生之原
    因事實，亦即知悉損害事實之發生，係由於公務員怠於執行職務，或執行職務行
    使公權力時之故意或過失所造成，或係由於公有公共設施設置或管理有欠缺所致
    ，而非指確知真正之國家賠償義務人為何。就本件訴訟而言，應係指知悉被害人
    卓陳青、卓朝森、卓美櫻之溺斃，與住宅、傢俱、汽車毀損之發生，有應由國家
    負賠償責任之原因事實牽涉其中即可，而非指確知真正應負國家賠償義務人為何
    。是本件國家賠償請求權時效應自請求權人知有損害事實及知悉損害之發生有應
    由國家負賠償責任之原因事實牽涉其中時起算。上訴人雖舉民法第一百九十七第
    一項規定及最高法院七十二年台上字第七三八號判例：「關於侵權行為損害賠償
    請求權之消滅時效，應以請求權人實際知悉損害及賠償義務人時起算，不以知悉
    賠償義務人因侵權行為所構成之犯罪行為被檢察官起訴，或法院判決有罪為準」
    之意旨，主張請求權時效應自其明確知悉賠償義務機關時起算。本件災害前後歷
    經數個鑑定機關之鑑定，其實無法確知何機關應負起賠償義務，於鑑定結果確定
    前，時效無從起算，而行政院公共工程委員會九十一年五月二十八日所為之鑑定
    ，係就水利技師公會及水保技師公會兩件鑑定報告內容加以綜合判斷，且刑事庭
    諭知得依此為國家賠償判斷之依據，其至此才形成確信，請求權時效應自斯時起
    算云云，惟非但為被上訴人所否認，且查國家賠償法於第九條第四項已明定：「
    若不能依前三項確定賠償義務機關，或於賠償義務機關有爭議時，得請求其上級
    機關確定之。其上級機關自被請求之日起逾二十日不為確定者，得逕以該上級機
    關為賠償義務機關」，另國家賠償法施行細則第三條亦明定：「依本法第九條第
    四項請求確定賠償義務機關時，如其上級機關不能確定，應由其再上級機關確定
    之」，可知國家賠償法對於賠償義務機關不明時，已有相當之規定以資救濟。縱
    本件災害前後歷經數個鑑定機關鑑定，各個鑑定機關之鑑定結果又不盡相同，上
    訴人既得依上開國家賠償法第九條第四項及國家賠償法施行細則第三條之規定，
    請求其上級機關或再上級機關確定賠償義務機關。況國家賠償法於第五條亦明定
    ：「國家損害賠償，除依本法規定外，適用民法規定」之規定，已指明民法僅於
    國家賠償法未有特別規定時始有其適用，如國家賠償法已有特別規定時，即應優
    先適用國家賠償法之規定。關於國家賠償請求權之消滅時效，國家賠償法第八條
    既有別於與民法第一百九十七條「因侵權行為所生之損害賠償請求權，自請求權
    人知有損害及賠償義務人起時算」之規定，而特別規定賠償請求權自請求權人知
    有損害時起算。則國家賠償請求權消滅時效之起算，自應適用國家賠償法第八條
    之特別規定，已如上述。上訴人主張：伊知悉損害後不能確知何機關應負賠償義
    務，須確知孰為賠償義務機關後，請求權時效始能開始起算，應依民法第一百九
    十七條之規定及上開最高法院判例意旨所示於請求權人知有損害外尚應知悉賠償
    義務人時始起算其時效云云，自非有據。查：本件事故發生後，上訴人於八十六
    年十月二日向臺灣士林地方法院檢察署提出告訴，經承臺灣士林地方法院檢察署
    察官囑託臺灣省水利技師公會及臺北市水利技師公會會同就本件災害發生之原因
    為鑑定，經上開兩水利技師公會於八十六年十二月三十一日提出鑑定報告，認「
    結論與建議：．．．3.明溝溪上游不當的設施、侵佔河道，從廢紙回收廠到上游
    餐廳間，在六到九時間因垃圾、樹榦等攔阻形成小蓄水庫，在水位昇高到一定程
    度後，『潰決』形成『瞬間洪峰』，加速或壓迫水流往最低點沖擊，為洪患造成
    原因之一。4.大湖山莊街底下之箱涵堵塞，影響排水亦為洪患造成原因之一，而
    堵塞的因素包括上游地區不當的侵佔河道及亂倒廢棄物，檢視堵塞之雜物包括垃
    圾、樹榦、廢棄物與掛有應由國家負賠償責任之原因事實牽涉其中而言，亦即知
    悉由於公務員怠於執行職務，或執行職務時之故意或過失，或由於公有公共設施
    多，地表逕流無法排除。＊未設調節池、沉砂池滯洪池。＊沉砂體積太小（米粉
    坑溪）。＊匯流口以箱涵處理，應設滯洪池。8-2-3大湖山莊街底部箱函檢核：理
    論上現有大湖山莊街箱涵應可排除溫妮颱風降雨量所帶來的洪水量．．當日大湖
    山莊街底下箱涵堵塞淤積為洪災發生之原因之一。8-4鑑定要求事項綜合評估一：
    ：2.：：雙孔箱涵內以左側米粉坑溪淤積最為嚴重，當時對排洪量約僅10cms，通
    水斷面積約減少一半，因此該段之淤積為構成水患原因之一。：：4.：：(3)米粉
    坑溪及明溝溪匯流處設計為箱涵或斷面不當變化處亦為災害原因之一：：」有該
    鑑定報告書在卷可稽（見一審卷外置證物附件二之一）。依該鑑定結果已認定本
    件災害不應歸究於天災，並認定管理與維護單位有疏失之處。則上訴人於八十七
    年一月間收受水利技師公會鑑定報告書時，應已知悉本件災害之發生，有應由國
    家負賠償責任之原因事實牽涉其中，殊無疑義。雖本件災害嗣後並歷經水保技師
    公會及行政院工程會之鑑定（見一審卷外置證物附件三之一、附件四），但各個
    鑑定報告意見均大同小異，在效力上並無高低之別，上訴人由前開水利技師公會
    之鑑定報告，既已得知本件災害之發生，有應由國家負賠償責任之原因事實牽涉
    其中，即難謂尚未知悉本件災害有「國家賠償責任之原因事實」。上訴人既已知
    有「損害事實」及「國家賠償責任之原因事實」，依上開國家賠償法施細則第三
    條之一規定，上訴人國家賠償請求權即應於斯時開始起算二年時效甚明。上訴人
    主張本件請求權時效應於其後行政院工程會於九十一年五月二十八日鑑定報告完
    成後，方開始進行云云，要無足取。嗣上訴人雖曾於時效完成前之八十八年八月
    十六日向被上訴人環保局請求國家賠償，惟並未於請求後六個月內提起國家賠償
    訴訟，依民法第一百三十條規定，其時效視為不中斷，則迄八十九年一月止上訴
    人之請求權已罹於二年之時效而消滅，上訴人遲至九十一年八月十六日始提起
    本件訴訟，其請求權早逾二年之時效而消滅。被上訴人據為抗辯，自屬有據。上
    訴人主張本件請求權並未罹於二年時效云云，則非可採。
  (三)上訴人雖以台北市政府法規會八十八年六月三日北市賠三字第八八二○三八六五
    ○○號，及八十八年八月二十三日北市環秘字第八八二三一七八七○○號函，主
    張於行政院工程會鑑定報告出爐前，不得謂時效已開始計算云云。惟查：台北市
    政府法規會八十八年八月二十三日北市環秘字第八八二三一七八七○○號函係稱
    ：「．．本件水患肇因是否為本局公務員怠於執行職務所致，渠等相關責任刻正
    繫屬於臺灣士林地方法院審理中，須俟法院判決確定後，據為國家賠償案件之實
    質審理。是以台端請求國家賠償乙節，本府國家賠償事件處理委員會第一三六委
    員會決議本案暫擱，俟法院判決確定後，再提審議」，有該函件在卷可稽（見一
    審卷一二○頁至一二一頁），核其內容僅在說明其國家賠償事件處理委員會決議
    將上訴人請求國家賠償事件暫擱，俟法院判決確定後再為審議，並無就本件請求
    權時效之起算為任何意思表示，而依其所述內容，亦難認有承認上訴人請求權之
    意。至台北市政府法規會八十八年六月三日北市賠三字第八八二○三八六五○○
    號致訴外人趙樹良之函固稱：「台端申請國家賠償案，因國家賠償事件處理委員
    會一三六次委員會決議『本案暫擱，俟法院判決確定後再提會審議』在案，從而
    本案似無國家賠償法第八條第一項前段消滅時效之適用」云云（見一審卷一二三
    頁），惟該函係針對訴外人趙樹良請求國家賠償事件而發，受文者係訴外人趙樹
    良，上訴人並非受文者，且依該函文意旨依法亦不生中斷請求權時效之效果，況
    時效之利益不得預先拋棄（民法第一百四十七條參照）。是上訴人以之主張其信
    賴本件無前開國家賠償法第八條第一項規定之適用，上開台北市政府法規會之函
    文有中斷本件請求權時效之效果，及本件請求權之時效期間因上開函文而得加長
    云云，亦非可取。
五、按「時效完成後，債務人得拒絕給付」，民法第一百四十四條定有明文，本件上
    訴人之請求權既已罹於二年時效而消滅，被上訴人並為時效消滅之抗辯並聲明拒
    絕給付，自屬有據。從而上訴人依國家賠償法第二條第二項、第三條第一項、同
    法施行細則第十八條之規定，請求被上訴人連帶賠償上訴人丁○○元七百六十九
    萬零一百九十三元，連帶賠償上訴人甲○○、乙○○、丙○○各三百一十四萬一
    千零八十九元及均自起訴狀繕本送達翌日起加計法定遲延利息，即無理由，應予
    駁回。原審為上訴人敗訴之判決，核無違誤，上訴意旨指摘原判決不當，求予廢
    棄改判，為無理由，應予駁回。
六、兩造其餘之攻擊防禦方法暨聲明所用之證據，核與本件判決之結果均不生影響，
    已無再予論述之必要，併此敘明。
據上論結，本件上訴為無理由，依民事訴訟法第四百四十九條第一項、第七十八條、
第八十五條第一項前段判決如主文。
中      華      民      國    九十二    年      十      月       一     日
                              民事第四庭
                                  審判長法  官  楊  豐  卿
                                        法  官  林  金  吾
                                        法  官  鄭  純  惠
正本係照原本作成。
如不服本判決，應於收受送達後二十日內向本院提出上訴書狀，其未表明上訴理由者
，應於提出上訴後二十日內向本院補提理由書狀（均須按他造當事人之人數附繕本）
上訴時應提出委任律師或具有律師資格之人之委任狀；委任有律師資格者，另應附具
律師資格證書及釋明委任人與受任人有民事訴訟法第四百六十六條之一第一項但書或
第二項（詳附註）所定關係之釋明文書影本。
中      華      民      國    九十二    年      十      月      二      日
                                        書記官  殷  丹  妮
附註：
民事訴訟法第四百六十六條之一（第一項、第二項）：
對於第二審判決上訴，上訴人應委任律師為訴訟代理人。但上訴人或其他法定代理人
具有律師資格者，不在此限。
上訴人之配偶、三親等內之血親、二親等內之姻親，或上訴人為法人、中央或地方機
關時，其所屬專任人員具有律師資格並經法院認為適當者，亦得為第三審訴訟代理人
。


司法院資訊處製作；財團法人民間司法改革基金會備份。
